臺灣高等法院臺中分院民事判決
110年度上更一字第32號
上  訴  人  林孟潔  
訴訟代理人  羅誌輝律師
被 上訴 人  陳閃    

訴訟代理人  張益隆律師
複代理人    林怡芬律師
上列當事人間請求塗銷抵押權登記等事件，上訴人對於民國108
年9月19日臺灣臺中地方法院108年度訴字第1124號第一審判決提
起上訴，經最高法院第一次發回更審，本院於111年3月29日言詞
辯論終結，判決如下：
    主  文
原判決第一項關於確認上訴人就被上訴人所有如附表一所示之不
動產，共同設定如附表一所示之最高限額抵押權，所擔保之債權
不存在部分及訴訟費用之裁判均廢棄。
上開廢棄部分，被上訴人在第一審之訴駁回。
其餘上訴駁回。
確認上訴人就被上訴人所有如附表一所示之不動產，共同設定如
附表一所示之最高限額抵押權，所擔保之債權請求權不存在。
第一、二審(含追加之訴部分），及發回前第三審訴訟費用，均
由上訴人負擔。
    事實及理由
壹、程序部分
    被上訴人起訴主張上訴人就其所有如附表一所示之土地(下
    稱系爭土地)，共同設定如附表一所示最高限額抵押權(下稱
    系爭抵押權)所擔保之債權(下稱系爭債權)因清償而不存在
    ，聲明：㈠確認系爭抵押權所擔保之系爭債權不存在。㈡上訴
    人應將系爭抵押權設定登記塗銷。嗣於本院更審程序言詞辯
    論期日就上開聲明㈠部分主張：倘認債權存在，提出時效抗
    辯，追加備位聲明：確認系爭債權之請求權不存在(本院更
    審卷二第362頁)。核其追加之訴與原訴之請求基礎事實同一
    ，追加自屬合法，應予准許。 
貳、實體部分
一、被上訴人主張：
　　伊夫甲○○於民國55年6月1日取得系爭土地，嗣於75年3月29
    日死亡，伊因繼承取得系爭土地所有權。甲○○於66年12月16
    日，以系爭土地連同其他24筆土地及10筆建物，共同設定最
    高限額新臺幣（下同） 3,000萬元抵押權（下稱甲抵押權）
    予乙○商業銀行股份有限公司（下稱乙○銀行），擔保債務人
    丙○企業股份有限公司（下稱丙○公司）對乙○銀行之債務。
    丙○公司於75年3月（實為74年6月）間解散，由總經理丁○○
    擔任清算人，變賣監察人戊○暨丙○公司之不動產，用以清償
    該抵押權所擔保借款債務本金3,150萬元及相關利息、違約
    金計389萬6,016元（下合稱系爭原借款債務）。該抵押權所
    擔保之系爭原借款債務已全數清償，惟未塗銷甲抵押權登記
    。嗣於76年11月10日，變更抵押權內容為最高限額500萬元
    抵押權（即系爭抵押權）。乙○銀行、丁○○於78年4月18日分
    別通知甲○○之繼承人，各表明於78年4月13日將系爭抵押權
    所擔保之債權500萬元（即系爭債權）讓與丁○○、己○○○，並
    於同年4月19日先後辦理讓與登記予丁○○、己○○○。己○○○復
    於105年11月16日將系爭債權讓與上訴人，且於105年11月29
    日辦畢系爭抵押權讓與登記。惟系爭原借款債務已全數清償
    ，丙○公司解散後亦無繼續發生新債務之可能，且丁○○係以
    公司清算人身分處分財產及清償系爭原借款債務，並非以個
    人財產代為清償，亦不可能因代為清償而受讓取得系爭債權
    。乙○銀行上開債權讓與通知並非真實，且伊未收受通知，
    上訴人未取得系爭債權。況系爭債權之請求權已罹於時效，
    系爭抵押權亦因除斥期間經過而消滅等情。爰依民法第767
    條第1項中段規定，聲明求為：㈠確認系爭抵押權所擔保之系
    爭債權不存在(倘認債權存在，主張時效抗辯，追加備位聲
    明：確認系爭債權之請求權不存在)；㈡上訴人應塗銷系爭抵
    押權登記之判決。
二、上訴人則以：
　　系爭土地為丙○公司出資購買，借名登記於甲○○名下，甲○○
    死亡後再借名登記於被上訴人名下，被上訴人並非系爭土地
    之所有權人，是其訴請塗銷系爭抵押權登記，顯屬無據。且
    丁○○以丙○公司清算人名義處分戊○及丙○公司名義之不動產
    ，用以清償系爭原借款債務，惟乙○銀行為保全由戊○之財產
    代償丙○公司所積欠部分系爭原借款債務，遂保留如附表二
    編號2、3所示二紙借據未作廢。又丁○○代丙○公司於77年11
    月2日向乙○銀行清償系爭原借款債務，而受讓系爭債權，系
    爭抵押權遂確定為普通抵押權，以擔保系爭債權。伊輾轉受
    讓系爭債權，系爭債權仍然存在等語，資為抗辯。
三、經原審及本院前審為被上訴人勝訴之判決，上訴人提起上訴
    ，經最高法院第一次發回更審。上訴人上訴聲明：㈠原判決
    廢棄。㈡被上訴人在第一審之訴駁回。被上訴人答辯聲明：
    上訴駁回。被上訴人追加備位聲明：倘認債權存在，確認債
    權之請求權不存在。上訴人答辯聲明：追加之訴駁回。
四、兩造不爭執事項
  ㈠系爭土地重測前分別為○○區○○○段000-0、000-00、000-00地
    號土地。
  ㈡依土地登記簿記載，甲○○於66年12月16日以系爭土地連同其
    他土地24筆、建物10筆，共同設定本金最高限額3,000萬元
    之甲抵押權予乙○銀行，擔保丙○公司對乙○銀行之債務，存
    續期間30年。76年11月10日，變更抵押權內容為本金最高限
    額500萬元之系爭抵押權。系爭抵押權於78年4月19日以債權
    讓與為原因，變更登記權利人為丁○○，同日復變更登記權利
    人為己○○○；己○○○於105年11月29日再將系爭抵押權變更登
    記權利人為上訴人。土地登記謄本上記載「本最高限額抵押
    權已確定」。
  ㈢丙○公司自74年10月5日起至同年11月11日止，向乙○銀行借款
    共計3150萬元，並由甲○○、戊○、丁○○三人擔任連帶保證人
    ，並開立如附表二所示7張借據及2張本票為據。
  ㈣丙○公司於74年6月1日辦理解散登記，由丁○○擔任公司清算人
    。
  ㈤系爭抵押權自66年12月16日設立登記起，迄至上訴人於108年
    1月5日聲請拍賣系爭不動產之前，系爭抵押權未曾被行使過
    。　　　　　　
五、本件爭點
　㈠系爭土地是否為被上訴人所有？
  ㈡系爭抵押權所擔保之系爭債權是否存在？上訴人抗辯丁○○曾
    以連帶保證人身分清償系爭原借款債務，而自乙○銀行受讓
    系爭債權，是否可採？
  ㈢倘認系爭債權存在，被上訴人提出時效抗辯，是否可採？系
    爭抵押權是否逾除斥期間而消滅？
  ㈣被上訴人依民法第767條第1項中段規定，請求塗銷系爭抵押
    權登記有無理由？
六、本院判斷　
　㈠系爭土地為被上訴人所有：
　　⒈按不動產物權經登記者，推定登記權利人適法有此權利，
      民法第759條之1第1項定有明文。此項登記之推定力，觀
      其立法意旨，乃為登記名義人除不得援以對抗其直接前手
      之真正權利人外，得對其他任何人主張之。該直接前手之
      真正權利人以外之人，須依法定程序塗銷登記名義人之登
      記，始得推翻其登記之推定力。如直接前手為真正權利人
      ，於第三者信賴登記而取得土地權利之前，真正權利人非
      不得對登記名義人主張登記原因之無效或撤銷（最高法院
      102年度台上第1577號判決意旨參照）。
　　⒉上訴人雖抗辯：系爭土地實為丙○公司所有，被上訴人僅係
      土地登記之出名人，非實際所有權人云云。惟查：
　　　⑴系爭土地之所有權人既經登記為被上訴人，依前揭說明
        ，自應推定被上訴人適法有系爭土地之所有權。
　　　⑵上訴人並未舉證系爭土地係由丙○公司出資購買後借名登
        記在甲○○名下之事實，且該借名登記關係亦經本院95年
        度再易字第26號再審判決確定不存在(本院前二審卷第2
        05至210頁)。
　　⒊綜上，被上訴人既依民法第759條之1規定，現登記為系爭
      土地所有權人，於經法定程序塗銷所有權登記前，被上訴
      人自得對上訴人主張系爭土地之所有權。是上訴人此部分
      之抗辯，為不可採。
  ㈡系爭抵押權所擔保系爭債權是否存在？上訴人抗辯丁○○曾以
    連帶保證人身分清償系爭原借款債務，而自乙○銀行受讓系
    爭債權，是否可採？
　　⒈按當事人主張之事實，經他造於準備書狀內或言詞辯論時
      或在受命法官、受託法官前自認者，無庸舉證，民事訴訟
      法第279條第1項固有明文。惟當事人有無自認，法院應審
      酌該當事人之訴訟行為、相關訴訟資料及全辯論意旨為判
      斷。
　　  ⑴上訴人雖曾就乙○銀行因系爭原借款債務已清償完畢，而
        作廢系爭借據及本票之事實，未為爭執。然該借據及本
        票作廢與否，屬乙○銀行得否依該憑證對債務人行使權
        利之意思表示，與丁○○有無因清償系爭原借款債務之一
        部，而受讓系爭債權之待證事實，尚無關聯。
　　  ⑵況附表二編號2、3借據（原審卷第209、215頁），其上
        記載「本項債務業於民國77年11月2日由連帶保證人丁○
        ○先生還清」等詞，並無「作廢」之文字，則依該借據
        內容，亦可證明丁○○以連帶保證人身分清償系爭原借款
        債務其中之500萬元。
　　　⑶是以，被上訴人主張以上訴人曾承認該借據已作廢而生
        自認效力為由，應為不利於上訴人之判斷云云，即非可
        採。
　　⒉次按保證人向債權人為清償後，於其清償之限度內，除有
      害於債權人之利益者外，承受債權人對於主債務人之債權
      。又讓與債權時，該債權之擔保及其他從屬之權利，除與
      讓與人有不可分離之關係者外，隨同移轉於受讓人。民法
      第749條及第295條分別定有明文。
　　　⑴查系爭土地原由甲○○設定甲抵押權，擔保系爭原借款債
        務，並由甲○○、戊○、丁○○3人擔任連帶保證人，並開立
        系爭借據及本票，嗣於76年11月10日變更登記為系爭抵
        押權；乙○銀行、丁○○於78年4月18日分別通知甲○○之繼
        承人，於同年4月13日各將系爭債權讓與丁○○、己○○○，
        己○○○再於105年11月29日將系爭債權讓與上訴人等情，
        為兩造所不爭。
　　　⑵上訴人主張：丁○○以連帶保證人身分清償系爭原借款債
        務中之500萬元債務（即系爭債權）等語，並提出甲○○
        之女庚○○於77年10月12日致乙○銀行之函文、乙○銀行77
        年11月28日回覆丁○○之函文為證（本院前二審卷第457
        至460頁）。揆之庚○○於該函文稱: 「丙○公司清算人丁
        ○○私下與貴行約定保留伍佰萬元於其他帳戶做為甲○○未
        為清償時之保證金，77年9月5日是項約定已屆滿，甲○○
        尚未清償，貴行理應照約定將此保留款沖銷」等語；乙
        ○銀行則於上揭函文謂：「至於債權與抵押權讓渡一事…
        …本行最多僅能在台端名義之定存單五百萬元（沖銷最
        後一筆丙○公司借款五百萬元本息）範圍內辦理」等語
        ，可見丁○○有以 500萬元定存單清償系爭原借款債務。
        參以乙○銀行尚有500萬元之之借據未作廢（見本院前二
        審判決書附表編號2、3），復有變更為系爭抵押權，並
        移轉予丁○○等情，堪認上訴人主張丁○○曾以連帶保證人
        身分清償系爭原借款債務中之500萬元債務（即系爭債
        權），而自乙○銀行受讓系爭債權等情，應屬有據。丁○
        ○因該清償行為而承受乙○銀行對丙○公司之債權，依上
        開法律規定，該債權之擔保物權即抵押權即亦隨之移轉
        予丁○○。
　　　⑶被上訴人主張徒以乙○銀行78年9月27日○○字第0000號函
        記載內容可證系爭原借款債務係丁○○以公司清算人身分
        處分戊○及丙○公司財產清償債務，而非丁○○以連帶保證
        人身分代為清償，故丁○○並未因清償而受讓取得乙○銀
        行對丙○公司之債權，可見乙○銀行將系爭債權讓與丁○○
        係屬無效，且乙○銀行非無與丁○○通謀虛偽或為丁○○所
        偽造之可能云云，惟民法第749條之規定，係依法律規
        定而發生之法律效果（債之法定移轉），不待當事人讓
        與合意而發生，不生通謀虛偽意思之問題。
　㈢倘認系爭債權存在，被上訴人提出時效抗辯，是否可採？系
    爭抵押權是否逾除斥期間而消滅？　
　　⒈按請求權，因15年間不行使而消滅；但法律所定期間較短
      者，依其規定。消滅時效，自請求權可行使時起算；以不
      行為為目的之請求權，自為行為時起算。以抵押權擔保之
      債權，其請求權已因時效而消滅，如抵押權人，於消滅時
      效完成後，5年間不實行其抵押權者，其抵押權消滅。所
      有人對於妨害其所有權者，得請求除去之。民法第125條
      、第128條、第880條、第767條第1項中段定有明文。而抵
      押權所擔保債權之請求權罹於時效，復經過抵押權之除斥
      期間，抵押物仍有抵押權登記時，因該抵押權登記形式上
      仍存在，對抵押物所有人之所有權自有妨礙，所有權人非
      不得本於物上請求權，請求塗銷此項抵押權登記。　
　　⒉被上訴人抗辯：系爭抵押權擔保之債權係乙○銀行對丙○公
      司之借款債權，依丙○公司委由辛○○會計師製作之清算查
      核報告中記載，3150萬元借款於77年11月2日已清償完畢
      。縱認其中有部分係由丁○○個人財產清償，丁○○因此受讓
      取得系爭債權，依原本借款係分期清償，其中最晚之清償
      期限係75年5月11日，故時效應自斯時起算15年，且伊從
      未表示承認，是系爭債權請求權已罹於時效，系爭抵押權
      亦逾越除斥期間，伊自得訴請塗銷系爭抵押權登記等語。
      參以甲抵押權自66年12月16日設立登記起，迄至上訴人於
      108年1月5日聲請拍賣系爭不動產之前，系爭抵押權未曾
      被行使過等情，此為兩造所不爭。本件既係 丁○○因該清
      償行為而承受乙○銀行對丙○公司之債權，該債權之擔保物
      權即抵押權即亦隨之移轉予丁○○，即為繼受原來之債務，
      丁○○因此受讓取得系爭債權，依原本借款係分期清償，其
      中最晚之清償期限係75年5月11日，故時效應自斯時起算1
      5年，而上訴人亦未主張或舉證被上訴人表示承認該債務
      ，是系爭債權之請求權顯已罹於時效，而系爭抵押權於系
      爭債權於消滅時效完成後，5年間不實行其抵押權者，亦
      逾越除斥期間，其抵押權消滅，是被上訴人此部分之主張
      ，應屬可採。
　㈣被上訴人依民法第767條第1項中段規定，請求塗銷系爭抵押
    權登記有無理由？
　　本件系爭抵押權所擔保之債權已罹於時效，而系爭抵押權亦
    逾越除斥期間，均已見前述。系爭抵押權卻未經塗銷登記，
    已妨害被上訴人對於系爭土地所有權之圓滿行使，被上訴人
    自得本於所有權人之地位，依民法第767條第1項中段規定，
    請求上訴人塗銷系爭抵押權登記。
  ㈤綜上所述，系爭債權雖屬本體存在，然其請求權顯已罹於時
    效，而系爭抵押權於系爭債權於消滅時效完成後，5年間不
    實行其抵押權者，其抵押權消滅，系爭抵押權卻未經塗銷登
    記，已妨害被上訴人對於系爭土地所有權之圓滿行使，自得
    本於所有權人之地位，依民法第767條第1項中段規定，請求
    上訴人塗銷系爭抵押權登記。原審認系爭債權不存在，為上
    訴人敗訴之判決，其理由雖有不同，但結論並無二致，上訴
    人上訴意旨指摘原判決此部分不當，求予廢棄改判，為有理
    由，爰廢棄改判如主文第二項所示。至於原審就判准塗銷系
    爭抵押權登記部分，為上訴人敗訴之判決，並無違誤，上訴
    人其餘上訴無理由，應予駁回。被上訴人追加之訴，確認系
    爭債權之請求權不存在，為有理由，應予准許。
  ㈥本件事證已臻明確，兩造其餘之攻擊或防禦方法及所用之證
    據，經本院斟酌後，認為均不足以影響本判決之結果，爰不
    逐一論列，附此敘明。
七、據上論結，本件上訴一部分為有理由，一部為無理由，被上
    訴人追加之訴為有理由，依法判決如主文。　　　　　　　
中　　華　　民　　國　　111 　年　　4 　　月　　19　　日
              民事第七庭    審判長法　官  王  銘
                                  法　官  高英賓
                                  法　官  張國華
正本係照原本作成。
如不服本判決，須於收受判決送達後20日內向本院提出上訴書狀
，其未表明上訴理由者，應於提出上訴後20日內向本院提出上訴
理由書狀（均須按他造人數附具繕本）。因疫情而遲誤不變期間
，得向法院聲請回復原狀。
上訴時應提出委任律師為訴訟代理人之委任狀。具有民事訴訟法
第466條之1第1項但書或第2項之情形為訴訟代理人者，另應附具
律師及格證書及釋明委任人與受任人有該條項所定關係之釋明文
書影本。如委任律師提起上訴，發回更審後為訴之變更（追加、
擴張）部分應一併繳納上訴裁判費。
                                  書記官  柯孟伶

中　　華　　民　　國　　111 　年　　4 　　月　　19　　日










附表一
編號  土地坐落(臺中市○○區○○段） 面積(㎡) 設定權利範圍       抵押權設定內容  1 000地號 1805.41  全部 1.權利種類：最高限額抵押權 2.登記日期：105年11月29日 3.收件年期字號：○○○○字第000000號 4.權利人：林孟潔 5.擔保債權總金額：本金最高限額新臺幣500萬元 6.債務人：甲○○  2 000地號  292.93  全部   3 000地號  297.3  全部  

附表二：
編號 名稱 金額(新台幣/元) 期間 借款人 連帶保證人 連帶保證人暨擔保物提供人 備          註   1 借據 400萬 74年10月5日起至75年4月5日止 丙○公司 甲○○、 丁○○ 戊○ 1.作廢 2.本項債務業於77年11月2日由連帶保証人丁○○先生還清 (原審卷第207頁)   2 借據 200萬 同上 同上 同上 同上 1.未註記作廢 2.本項債務業於77年11月2日由連帶保証人丁○○先生還清 (原審卷第209頁)   3 借據 300萬 74年11月11日起至75年5月11日止 同上 同上 同上 同上備註 (原審卷第215頁)   4 借據 300萬 同上 同上 同上 同上 1.作廢 2.本項債務業於77年11月2日由連帶保証人丁○○先生還清 (原審卷第217頁)   5 借據 300萬 同上 同上 同上 同上 同上備註 (原審卷第219頁)   6 借據 300萬 同上 同上 同上 同上 同上備註 (原審卷第221頁)   7 借據 300萬 同上 同上 同上 同上 同上備註 (原審卷第223頁)  

 種類 發票人 金額 發票日 到期日 備註   1 本票 丙○公司、甲○○、戊○、丁○○ 550萬 74年11月11日 75年5月11日 1.作廢 2.本項債務業於77年11月2日由連帶保証人丁○○先生還清 (原審卷第211頁)　   2 本票 同上 500萬 同上 同上 同上備註 (原審卷第213頁)